臺灣高等法院刑事判決
108年度上更一字第50號
上  訴  人  
即  被  告  吳品潔  


選任辯護人  黃當庭律師(法扶律師)  
上列上訴人即被告因違反毒品危害防制條例案件，不服臺灣士林
地方法院106年度訴字第250號，中華民國107年8月30日第一審判
決（起訴案號：臺灣士林地方檢察署106年度偵字第2672號、106
年度偵字第7120號），提起上訴，經本院判決後，由最高法院發
回更審，本院判決如下：
    主  文
上訴駁回。
    事  實
一、甲○○明知甲基安非他命業經毒品危害防制條例第2條第2項第
    2款公告列為管制之第二級毒品，不得非法販賣、持有，竟
    意圖營利，基於販賣第二級毒品甲基安非他命之犯意，於民
    國105年10月初某日，在新北市○○區○○路000巷000號5 樓B室
    租屋處（下稱系爭租屋處）內，先以新臺幣（下同）8,500
    元之代價（起訴書誤載為9,000元，應予更正），向真實姓
    名年籍不詳、綽號「淡定寶」之成年女子所介紹之成年男子
    （下稱A男），購得甲基安非他命半兩（17.5公克），復於1
    05年11月2日晚間11時34分許，以FACEBOOK（臉書）即時通
    訊與乙○○取得聯繫並約定交易毒品事宜（內容詳如附表一所
    示對話內容）後，至同月3日凌晨0時35分許間之某時，在系
    爭租屋處自前開向A男購入之甲基安非他命中，取出如附表
    二編號1所示之甲基安非他命2包（淨重分別為0.79公克、0.
    8295公克；驗餘淨重分別為0.7881公克、0.8281公克），並
    以1,000元之價格（起訴書誤載為1,600元，業經公訴檢察官
    更正）售予乙○○，惟尚未向乙○○收取價金，允其賒欠。因新
    北市政府警察局淡水分局員警至系爭租屋處樓梯間執行查逃
    勤務，見乙○○在該處逗留形跡可疑，而予以盤查，扣得前揭
    乙○○持有如附表二編號1所示之物；另甲○○亦因他案違反毒
    品危害防制條例案件經臺灣士林地方法院發布通緝，經警在
    系爭租屋處予以逮捕（甲○○所涉施用第二級毒品案件，經觀
    察、勒戒後，因無繼續施用毒品之傾向，由臺灣士林地方檢
    察署檢察官以105年度毒偵緝字第294 號、105年度毒偵字第
    2810號為不起訴處分），始悉上情。
二、案經新北市政府警察局淡水分局報告臺灣士林地方檢察署檢
    察官偵查起訴。
    理  由
壹、程序事項（證據能力部分）：
一、證人乙○○於警詢所為陳述，無證據能力：
    證人乙○○於警詢所為陳述，為本案上訴人即被告甲○○以外之
    人於審判外之言詞陳述，並經被告之辯護人爭執證據能力，
    又無符合傳聞法則例外之情形，依刑事訴訟法第159條第1 
    項之規定，無證據能力。
二、除上述外，本判決下列所引用之被告以外之人於審判外之陳
    述，雖屬傳聞證據，惟檢察官、被告及辯護人對於證據能力
    並未爭執（本院卷第170-171頁），且於言詞辯論終結前均
    未聲明異議，本院審酌該等證據方法於製作時尚無違法或不
    當情事，且客觀上亦無不可信之情況，堪認為適當，依上開
    規定具證據能力，先予敘明。另本案其餘下列所引用之非供
    述證據，均與本案事實具有自然關聯性，且核屬書證性質，
    又查無事證足認有違背法定程序或經偽造、變造所取得等證
    據排除之情事，復均經依刑事訴訟法第165條踐行書證之調
    查程序，檢察官、被告及辯護人對此部分之證據能力亦均不
    爭執（本院卷第171-172頁），堪認有證據能力。
貳、實體事項：
一、訊據被告固坦承其向A男購入甲基安非他命半兩，並以臉書
    即時通訊與乙○○聯繫、約定毒品相關事宜後，於上揭時、地
    交付甲基安非他命2包予乙○○，並允其賒欠而未收取價金等
    情，惟矢口否認有何販賣第二級毒品犯行，辯稱：伊係以向
    上游買進甲基安非他命之本錢，核算乙○○應給付之價金，所
    以伊並無營利意圖云云。辯護人則為被告辯護稱：被告所為
    僅係轉讓毒品，而非販賣云云。惟查：
  ㈠被告於105年10月初某日，在系爭租屋處，向A男購得甲基安
    非他命半兩（17.5公克）後，於105年11月2日晚間11時34分
    許，以臉書即時通訊與乙○○取得聯繫並約定交易毒品事宜（
    內容詳如附表一所示對話內容）後，至同月3日凌晨0時35分
    許間之某時，在系爭租屋處自前開其向A男購入之甲基安非
    他命中，交付如附表二編號1所示甲基安非他命2 包予乙○○
    ，尚未向乙○○收取價金，允其賒欠等情，業據被告於警詢、
    偵查中及原審時供述明確（見臺灣士林地方檢察署106年度
    他字第223號卷【下稱他卷】第9-11頁；臺灣士林地方檢察
    署105年度毒偵字第2810號卷【下稱毒偵卷】第48-50 頁；
    臺灣士林地方檢察署106年度偵字第2672號卷【下稱偵卷】
    第5頁至第6頁；106年度審訴字第415號卷【下稱審訴卷】第
    52頁至第53頁；原審卷第42頁至第44頁、第97頁至第98頁、
    第111頁、第195頁至第203頁），並據證人乙○○於偵訊及本
    院審理時證述在卷（見毒偵卷第30頁至第33頁、偵卷第8頁
    至第13頁、第104頁至第106頁；本院卷第177-182頁）、系
    爭租屋處現場照片8張（見毒偵卷第14頁至第15頁）、臉書
    對話記錄翻拍照片2張（見偵卷第41頁下方照片、42頁上方
    照片）在卷可佐，如附表二編號1所示之物，經送臺北榮民
    總醫院鑑定結果，均檢出含甲基安非他命成分，有臺北榮民
    總醫院105年11月30日北榮毒鑑字第C0000000號毒品鑑定書
    在卷可稽（見偵卷第20頁），此部分事實，應堪認定。
  ㈡被告主觀上有販賣甲基安非他命以賺取價差營利之意圖乙節
    ：
  1.被告於偵查及原審審理時供稱：乙○○本來要拿4包，伊只有2
    包，1包500元等語（見他卷第10頁、審訴卷第52頁、原審卷
    第198、200、202、203頁），核與證人乙○○於106年5 月15
    日偵訊時證稱：我與被告在臉書即時通訊中載述「拿一瓶」
    是指我要向被告拿甲基安非他命，另載述「酒一瓶」則是指
    （甲基）安非他命；被告用小紙袋裝2包（甲基）安非他命
    給我，1包重量是1公克，合計1,000元，但款項先欠著等語
    相符（見偵卷第105頁），堪認被告以1公克500元之價格，
    出售並交付如附表二編號1所示之物予證人乙○○。
  2.按販賣毒品本屬政府嚴予查緝之不法行為，非可公然為之，
    販賣毒品罪更係重罪，設若無利可圖，衡情一般持有毒品者
    ，當不致輕易將持有毒品交付他人；況毒品價格不貲、物稀
    價昂，並無公定之價格，不論任何包裝，均可任意分裝增減
    分量，每次買賣價量，亦可能隨時依雙方間之關係深淺、資
    力、需求量及對行情之認知、來源是否充裕、查緝是否嚴緊
    ，購買者被查獲時供述購買對象之可能性風險之評估等，因
    而異其標準，並隨時機動調整，非可一概而論，是販賣之利
    得，除經坦承犯行或價量俱臻明確外，本難查得實情，販賣
    之人從價差或量差中牟利方式雖異，其意圖營利之非法販賣
    行為則一致，茍非有利可圖，實無甘冒重罪風險而僅以購入
    價格更行轉售之理。被告於107年7月19日原審審理時供稱：
    伊以半兩8,500元購買甲基安非他命，給付現金7,000元，尚
    賒欠1,500元等語（見原審卷第201頁），足見被告以每公克
    約486元之價格（計算式：8,500÷17.5≒486），購得甲基安
    非他命半兩後，以1公克500元之價格，販售甲基安非他命毛
    重2公克予乙○○，顯然有利可圖，故其有販賣甲基安非他命
    以賺取價差營利之意圖至明。
二、被告及辯護人除以前詞置辯，並援引證人乙○○於本院審理時
    證述其於案發時、地向被告所取得之2包甲基安非他命，係
    被告向他人買受後，其再與被告以成本價均分等語，主張被
    告本件所為僅係轉讓毒品云云。惟查：
  ㈠被告於警詢時供稱：伊以7,000元請綽號「阿寶」女子向其朋
    友購買半兩（即毛重17.5公克）安非他命等語（見偵卷第6 
    頁）（即購買價格為每公克400元）；於106年3月30日偵訊
    及106年9月20日原審準備程序中供稱：伊於105年10月初，
    向臉書暱稱「淡定寶」之人介紹之朋友，以半兩17.5公克9,
    000元（即購買價格為每公克約514元）之價格購買（甲基）
    安非他命等語（見偵卷第65頁；審訴卷第52頁）；於106年1
    1月6日原審準備程序中及107年7月19日原審審判期日時又稱
    ：伊於10月初以7,000元至9,000元向「淡定寶」介紹之人購
    買半兩毒品，伊忘記此次具體購入價格等語（見原審卷第42
    頁、第197頁、第202頁）（即購買價格為每公克400 元至約
    514元），是依被告歷次供述，其關於購入甲基安非他命半
    兩之價格，先後供稱為每公克400元、約514元，前後供述不
    一，甚或泛稱一價格區間（即半兩7,000元至9,000 元，即
    每公克400元至約514元），其所述上開購買金額，是否可信
    ，已屬可疑。然觀以被告於107年7月19日原審審判期日時所
    稱：伊以半兩8,500元購買甲基安非他命，給付現金7,000元
    ，尚賒欠1,500元等語（見原審卷第201頁），其就購買總價
    金、付款之方式、各付款方式之金額，俱能具體詳細描述，
    職此，被告以8,500元之價格購入甲基安非他命半兩乙情，
    實屬徵而有信，堪信為真。
  ㈡證人乙○○於偵訊時，明確證述扣案之2包甲基安非他命係向被
    告所購買，且對於被告係向何人購入毒品乙節不知情（見毒
    偵卷第55-56頁；偵卷第105-106頁），更未曾提及與被告合
    資購買甲基安非他命。惟證人乙○○於本院審理時翻異前詞，
    改口證稱被告出面購買4包甲基安非他命，伊與被告各取得2
    包；最初被告對外取得毒品時，其與被告及販毒之人一同在
    場，對方有說一包500元云云（本院卷第177-181頁），其所
    指每包購入價500元之情，亦與被告上開陳述不相符合，足
    證證人乙○○此等證述，無非係事後出於不想生事或迴護被告
    之詞，憑信性甚低，要非可採，自無從執為有利被告之認定
    。
  ㈢職此，被告自本案犯行中以價差之方式從中營利，甚為明  
    確。
  ㈣綜上，被告前揭所辯，顯係臨訟卸責之詞，不足採信。辯護
    人於本院審理時為被告辯護所述，亦無足採。本件事證明確
    ，被告販賣第二級毒品犯行，足堪認定。
參、論罪：
一、核被告所為，係犯毒品危害防制條例第4條第2項之販賣第二
    級毒品罪。被告販賣前持有甲基安非他命之低度行為，為其
    販賣之高度行為所吸收，不另論罪。
二、刑之加重減輕：
  ㈠按犯罪之情狀顯可憫恕，認科以最低度刑仍嫌過重者，得酌
    量減輕其刑，刑法第59條定有明文。該條所謂「犯罪之情狀
    」，與同法第57條規定科刑時應審酌之一切情狀，並非有截
    然不同之領域，於裁判上酌減其刑時，應就犯罪一切情狀（
    包括第57條所列舉之10款事項），予以全盤考量，審酌其犯
    罪有無可憫恕之事由（即判例所稱有特殊之原因與環境等等
    ，在客觀上足以引起一般同情，以及宣告法定低度刑，是否
    猶嫌過重），以為判斷（最高法院102年台上字第2513號判
    決意旨參照）。再就販賣毒品案件中，同為販賣毒品之人，
    其原因動機不一，犯罪情節未必盡同，或有大盤毒梟者，亦
    有中、小盤之分，甚或僅止於吸毒者同儕間為求互通有無之
    有償轉讓者亦有之，其販賣行為所造成危害社會之程度自屬
    有異，於此情形，倘依其情狀處以適當徒刑，即足以懲儆，
    並可達防衛社會之目的者，自非不可依客觀之犯行與主觀之
    惡性二者加以考量其情狀，是否有可憫恕之處，適用刑法第
    59條之規定酌量減輕其刑，期使個案裁判之量刑，能斟酌至
    當，符合比例原則（最高法院95年度台上字第6157號判決意
    旨參照）。查被告所為本案販賣第二級毒品犯行，增加毒品
    在社會流通之危險性，對於國民健康及社會秩序已生危害，
    固應受非難，惟本件販賣對象僅乙○○1人，交易金額、數量
    非高，被告販賣甲基安非他命與大量散播毒品之大盤、中盤
    毒販相較，其間顯然有別，而被告所犯毒品危害防制條例第
    4條第2項販賣第二級毒品罪之法定本刑為無期徒刑或7年以
    上有期徒刑、得併科1,000萬元以下罰金，與其犯罪情節相
    較，實屬法重情輕，在客觀上足以引起一般之同情，容有堪
    資憫恕之處，且縱處以法定最低刑度，猶嫌過重，爰依刑法
    第59條之規定，酌量減輕其刑。
  ㈡毒品危害防制條例第17條第2項有關犯第4條之販賣毒品罪，
    於偵查及審判中均自白者，減輕其刑之規定，所謂「自白」
    ，係指行為人坦承販賣毒品罪構成要件行為之全部或主要部
    分而言。而毒品危害防制條例第4條所定販賣毒品罪（包括
    販賣第一級至第四級毒品），係以行為人主觀上有營利意圖
    ，而客觀上將毒品價售或有償讓與他人，為其構成要件。若
    行為人否認主觀上有營利意圖，僅承認客觀上有將毒品以無
    償或以原價或低於原價之價格有償轉讓，即與販賣毒品罪之
    構成要件不侔，難認已自白犯販賣毒品罪犯罪事實之全部或
    主要部分，自不得適用上開減輕其刑之規定（最高法院102
    年度台上字第3348號判決意旨參照）。查被告始終供稱係以
    成本價出售毒品予證人乙○○，伊沒有營利賺價差等語，是被
    告否認主觀上有營利意圖，難認其自白犯販賣第二級毒品罪
    犯罪事實之全部或主要部分，揆諸前揭說明，自不得適用毒
    品危害防制條例第17條第2項之規定為減刑。
  ㈢本案無毒品危害防制條例第17條第1項之供出毒品來源，因而
    查獲其他正犯或共犯，而得減輕其刑之適用：
    按毒品危害防制條例第17條第1項規定：「犯第4條至第8條
    、第10條或第11條之罪，供出毒品來源，因而查獲其他正犯
    或共犯者，減輕或免除其刑。」旨在鼓勵毒品下游者具體供
    出其上游供應人，俾進一步擴大查緝績效，揪出其他正犯或
    共犯，以確實防制毒品泛濫或更為擴散。所謂「供出毒品來
    源，因而查獲」，係指被告翔實供出毒品來源之具體事證，
    因而使有偵查（或調查）犯罪職權之公務員知悉而對之發動
    偵查（或調查），並因而查獲者而言。被告及辯護人於本院
    審理時主張本件被告所取得甲基安非他命之來源為「吳奕龍
    」，被告已於另案（臺灣士林地方法院108年度訴字第86號〈
    現由本院以108年度上訴字第1927號審理中〉）之偵查及審理
    過程中，供出上情云云，惟經本院函調上開案件卷宗，經核
    閱後，依卷附臺北市政府警察局萬華分局108年5月6日、11
    月29日北市警萬分刑字第1083018762、1083048621號函檢附
    之職務報告所示，萬華分局並未因被告之供述查獲其所指毒
    品上游吳奕龍，嗣本院再以電話詢問，萬華分局偵查佐仍告
    知迄今未查獲被告所指之毒品上游，此有本院公務電話查詢
    紀錄表在卷可佐（見本院卷第163頁），被告自無從適用毒
    品危害防制條例第17條第1項規定予以減刑。
 肆、上訴駁回之理由：
 一、原審認被告罪證明確，依毒品危害防制條例第4條第2項、
     刑法第11條、第59條等規定，並審酌甲基安非他命具有成
     癮性、濫用性及危害性，被告無視國家對於杜絕毒品犯罪
     之禁令，明知販賣毒品之行為將對施用者產生重大身心戕
     害，危害社會秩序，被告販賣甲基安非他命已交付乙○○，
     次數為1次，助長甲基安非他命之流通，對於國人身心健康
     及社會治安危害甚鉅，所為非是，被告於為本件犯行前無
     前科，素行尚佳，有本院被告前案紀錄表在卷可佐，犯罪
     後否認販賣第二級毒品犯行之犯罪後態度，被告已婚，是
     時育有未成年子女2名及任職於會計事務所（目前則是離婚
     ，育有3名未成年子女，並擔任飯店櫃檯人員），月收入2 
     萬7,000元之生活狀況，國中畢業之智識程度，業據被告供
     陳在卷（見原審卷第98、204頁），暨其犯罪之動機、目的
     等一切情狀，量處有期徒刑3年8月。並就沒收部分說明：
     按犯罪所得，屬於犯罪行為人者，沒收之。但有特別規定
     者，依其規定；前項之沒收，於全部或一部不能沒收或不
     宜執行沒收時，追徵其價額，刑法第38條之1第1 項、第3
     項固各有明文。然因犯罪所得之物，以實際所得者為限，
     苟無所得或尚未取得者，自無從為沒收追繳之諭知（最高
     法院89年度台上字第3434號判決意旨參照）。查被告尚未
     向乙○○收取價金，允其賒欠，業據被告供述（見106年度偵
     字第2672號卷第65頁；原審卷第203頁）及證人乙○○證述在
     卷（見106年度偵字第2672號卷第105頁），職此，因尚未
     實際取得所約定之價金，自無從就此為沒收追徵之諭知。
     扣案如附表二編號1所示之物，為被告販賣予乙○○之第二級
     毒品，業據被告供陳在卷（見原審卷第98頁），本應依毒
     品危害防制條例第18條第1項前段沒收銷燬之，然業經原審
     法院以106年度單禁沒字第103號裁定宣告沒收銷燬之，並
     由臺灣士林地方檢察署檢察官以106年度執沒字第1423號執
     行沒收完畢，有上開裁定書及臺灣士林地方檢察署檢察官
     扣押（沒收）物品處分命令可佐，且經原審法院調閱證人
     乙○○違反毒品危害防制條例案件卷宗核閱無誤，即無再予
     以沒收之必要。另扣案如附表二編號2 所示甲基安非他命3
     包之物（被告供稱為供己施用所用，非供販賣使用）、如
     附表二編號3所示吸食器及如附表二編號4所示玻璃球（被
     告供稱均為供己施用毒品所用）、如附表二編號5及6所示
     夾鏈袋（被告供稱為供己購買毒品所用）、如附表二編號7
     所示記事本1本（被告供稱記載遊戲點數及欠款）、如附表
     二編號8所示包裝紙袋（被告供稱為包裝耳環使用），無證
     據證明係供本件販賣第二級毒品所用之物，爰均不為沒收
     之諭知。經核其認事用法均無違誤，量刑亦屬妥適。
二、被告上訴猶執前詞否認販賣毒品，惟其所辯無足可採，業經
    本院指駁如前，被告上訴並無理由，應予駁回。
據上論斷，應依刑事訴訟法第368條，判決如主文。
本案經檢察官林常智提起公訴，被告上訴後，經檢察官李豫雙到
庭執行職務。
中    華    民    國    109   年    2     月    13    日
                  刑事第十五庭  審判長法  官  劉興浪
                                      法  官  林怡秀
                                      法  官  古瑞君
以上正本證明與原本無異。
如不服本判決，應於收受送達後20日內向本院提出上訴書狀，其
未敘述上訴之理由者並得於提起上訴後20日內向本院補提理由書
（均須按他造當事人之人數附繕本）「切勿逕送上級法院」。
                                      書記官  林君縈
中    華    民    國    109   年    2     月    13    日
附錄：本案論罪科刑法條全文
毒品危害防制條例第4條
製造、運輸、販賣第一級毒品者，處死刑或無期徒刑；處無期徒
刑者，得併科新臺幣2千萬元以下罰金。
製造、運輸、販賣第二級毒品者，處無期徒刑或7年以上有期徒
刑，得併科新臺幣1千萬元以下罰金。
製造、運輸、販賣第三級毒品者，處7年以上有期徒刑，得併科
新臺幣7百萬元以下罰金。
製造、運輸、販賣第四級毒品者，處5年以上12年以下有期徒刑
，得併科新臺幣3百萬元以下罰金。
製造、運輸、販賣專供製造或施用毒品之器具者，處1年以上7 
年以下有期徒刑，得併科新臺幣1百萬元以下罰金。
前五項之未遂犯罰之。

附表一（105年11月2日臉書對話紀錄，106年度偵字第2672號卷
第41頁下方照片及第42頁上方照片）：
┌──────────────────────────┐
│（週三23：34）                                      │
│甲○○：（YA符號）                                  │
│乙○○：要酒                                        │
│甲○○：（YA符號）                                  │
│乙○○：酒錢這兩天在給你ok嗎                        │
│甲○○：可以                                        │
│甲○○：你等等                                      │
│乙○○：3Q                                          │
│甲○○：我要找人                                    │
│甲○○：等我好了密你                                │
│乙○○：, 好                                        │
│乙○○：可以過去了嗎                                │
│甲○○：隆哥我這不夠差不多只有一半而已              │
│甲○○：你先來                                      │
│乙○○：沒關係我上去在說                            │
│甲○○：不然不知道要等到何時                        │
│甲○○：（YA符號）                                  │
│甲○○：幫我買300                                   │
│甲○○：來我給您錢                                  │
│甲○○：（貼圖）                                    │
└──────────────────────────┘
附表二：
編號 品項                                          1     甲基安非他命2包（淨重分別為0.79公克、0.8295公克；驗餘淨重分別為0.7881公克、0.8281公克）    2     甲基安非他命3包（淨重分別為0.7647公克、0.1864公克、0.3566公克）                      3  甲基安非他命吸食器1組                          4  玻璃球1個                                      5  0號夾鏈袋2包                                  6  1號夾鏈袋1包                                  7  帳冊1本                                        8  包裝紙袋1個